臺灣臺北地方法院民事判決　　　　　　　96年度訴字第1202號
原　　　告　壹化資訊有限公司
法定代理人　乙○○
被　　　告　麥柏股份有限公司
法定代理人　丙○○
訴訟代理人　王傳賢律師
上列當事人間請求給付價金等事件，本院於中華民國96年5月30
日言詞辯論終結，判決如下：
    主      文
被告應給付原告新台幣柒拾萬元，及自民國九十六年一月六日起
至清償日止，按年息百分之五計算之利息。
原告其餘之訴駁回。
訴訟費用由被告負擔四分之一，餘由原告負擔。
本判決原告勝訴部分，於原告以新台幣貳拾參萬肆仟元為被告供
擔保後，得假執行。但被告如以新台幣柒拾萬元為原告預供擔保
，得免為假執行。
原告其餘假執行之聲請駁回。
    事實及理由
甲、程序事項：
一、本件依兩造間合作同意書第10條約定，合意以本院為第一審
    管轄法院，此有同意書在卷可稽，則本院自有管轄權，合先
    敘明。
二、按訴狀送達後，原告不得將原訴變更或追加他訴，但請求之
    基礎事實同一者，或不甚礙被告之防禦及訴訟之終結者不在
    此限；被告於訴之變更或追加無異議，而為本案之言詞辯論
    者，視為同意變更或追加，民事訴訟法第255條第1項第2、7
    款、第2項定有明文。本件原告原起訴主張「被告應給付新
    台幣（下同）96萬元，及自被告簽收出貨單翌日起至清償日
    止，按年息5%計算之利息」，嗣於民國96年3月16日查明應
    為「被告應給付96萬元，及自起訴狀繕本送達翌日起至清償
    日止，按年息5%計算之利息」之意，查其此部份變更訴之聲
    明舉止，係立足於基礎事實同一之情事所為，亦不甚礙被告
    之防禦方法及訴訟之終結，且被告無異議為本案之言詞辯論
    ，足見原告變更訴之聲明，即無不合，應予准許。
乙、實體事項：
一、原告主張：
（一）原告於94年8月11日，與被告簽訂合作同意書，依契約第1
      、2條約定，由原告為被告設計數套Notes軟體系統，以解
      決被告可能遇到的各種IBM/Lotus Notes/Domino應用系統
      程式元件庫之開發技術和人力資源問題，及解決被告可能
      遇到的各種ERP導入所衍生的介面開發或供應鏈整合介面
      開發；原告針對IBM/Lotus Notes/Domino應用系統程式元
      件庫另行報價，待被告接受並發給原告採購單後，原告另
      行專案為被告量身修改。嗣原告將如起訴狀附件二報價單
      所載之12項軟體安裝在被告主機上，被告並於94年10月27
      日至同年12月20日間開始上線使用，經原告公司顧問曾錦
      瑞於94年12月15日以簽呈附報價單正式報價，再經被告總
      經理丙○○於95年1月3日同意後簽回，原告於95年2月3日
      簽發出貨單，並經被告資訊專員甲○○簽收，但其中「模
      具暫付款管理、製造指示書、樣品規格書、球頭訂單明細
      」等4項軟體（以下簡稱「第1部分軟體」），價金為70萬
      元，被告僅以需再檢討其效果及功能性為由並未付款。又
      原告復將如起訴狀附件五報價單所載之「人事管理系統、
      東莞採購文件、各倉庫庫存帳（Access開發）」等3項軟
      體（以下簡稱「第2部分軟體」），價金為26萬元，安裝
      在被告主機上，被告並於94年12月25日至95年3月17日開
      始上線使用，經原告於95年2月1日以報價單正式報價，但
      被告並未簽回。原告分別於95年7月13日、同年11月9日各
      以電子郵件、存證信函方式通知被告給付價款，詎被告置
      之不理，竟謊稱已刪除或未安裝前開軟體，嗣又供稱「有
      在使用，但不好用」，而甲○○於95年7月13日以電子郵
      件要求原告指導如何在製造指示書系統內增加使用者及權
      限，最後被告推諉系爭軟體未與被告鉅茂ERP系統基本規
      格整合，已於95年7月間刪除不再使用，但系爭軟體依約
      是以IBM/Lotus Notes/Domino應用系統程式的設計及導入
      為優先及前提，待Notes上線順利後，才會發生Notes與ER
      P所衍生的介面開發，且鉅茂ERP是市面上現成的套裝軟體
      ，為一封閉式系統，原告不得也不能任意修改第三者的軟
      體；況被告公司總經理丙○○於95年4月10日親筆寫了字
      條給原告公司曾錦瑞稱：「由於ERP系統逐漸導入... 逐
      步將ERP工作移轉為以麥柏及和誠公司內部人員為核心...
      」，既然ERP很順利，且被告想主導ERP，原告即無必要干
      擾被告之ERP，雙方簽訂之合作同意書及之後每一次的報
      價單，亦未談到是以整合為主，而是以報價單上的Notes
      軟體系統為主。故被告確有私下供其台灣大甲公司及中國
      東筦工廠違法使用超過半年以上之事實，未通知原告會同
      進行刪除作業，卻拒絕支付價款，且拒絕原告到廠服務，
      違反商業道德，已侵害原告著作權，爰依兩造契約之約定
      ，請求被告給付96萬元，及自起訴狀繕本送達翌日起至清
      償日止，按年息5%計算之利息。
（二）並聲明：（1）被告應給付原告96萬元，及自起訴狀繕本
      送達翌日起至清償日止，按年息5%計算之利息。（2）願
      供擔保請准宣告假執行。
二、被告辯稱：
（一）被告總經理丙○○於簽呈中已批示「第4季的第2、3、4、
      5項合計70萬元應當再予以檢討其效果及功能性，餘可」
      ，已表明不同意採購「第1部分軟體」，被告亦未在報價
      單上簽名，可見雙方就「第1部分軟體」標的物項目及價
      金並未達成合意，買賣契約並未成立，至甲○○所簽署之
      出貨單，係在其不知道被告是否同意採購該部分軟體，簽
      名表示原告有將該軟體安裝被告公司主機上，並非同意買
      賣或驗收合格之證明。又「第2部分軟體」之報價單乃原
      告自行製作，被告未在報價單簽名，亦未表示同意採購，
      買賣契約尚未成立。因兩造簽訂之契約第2條之約定，對
      原告所提供系統程式採另行計價方式，原告便大力推銷其
      產品，並利用擔任顧問之便，自行安裝於被告電腦中而報
      價請款，是原告所提被告違法使用等資料，係原告安裝其
      產品後所進行測試之記錄，尚非被告有正式使用該部分軟
      體，因此對於原告究竟安裝多少系統軟體於被告電腦中，
      在原告未交出貨單給被告確認前，被告實難盡知。又被告
      原即使用鉅茂ERP系統軟體，原告公司之曾錦瑞前經其姊
      夫黃琦俊（即被告前東莞廠副總經理）引介，向被告保證
      其所設計之Notes應用軟體可為鉅茂ERP系統加強補充，不
      改變原鉅茂ERP系統即可新增及處理成被告作業所需之架
      構及流程，並保證該軟體可在鉅茂ERP系統下相容使用導
      入，始符合系爭契約第1條所約定必須「解決被告可能遇
      到的各種ERP導入所衍生的介面開發或供應鏈整合介面開
      發」，亦即原告所提供設計之軟體必須達到ERP系統導入
      及相容使用之目的。但原告Notes系統無法履行ERP系統之
      修正及導入，完全無法與ERP系統相容，甚至占用主機極
      大記憶體容量，且一再配合原告進行各種測試，被告除營
      運時使用原本ERP系統進行資料建檔外，尚須重覆於原告
      所安裝測試之Notes系統中將相同資料重新打字建檔，增
      加被告人力負荷，因此被告命甲○○評估原告所提供之軟
      體是否合用，甲○○做最後測試時便以電子郵件詢問原告
      相關事宜，原告拒絕告知如何使用，最後被告工程師以拆
      除硬碟方式將整個系統移除，原告稱被告長期使用其提供
      之軟體，顯與事實不符。是兩造間就前開7套軟體系統，
      均係原告自行安裝、強迫推銷，並不符合被告使用需求，
      被告均未同意購買，亦未正式安裝使用，買賣契約根本未
      成立；況被告已給付原告顧問費1,209,600元外，並給付
      軟體費用1,074,150元，而原告所提供之軟體及服務，無
      法與被告ERP系統相容，未能符合其向被告保證之基本規
      格，自有給付不能或不完全給付、加害給付等情，亦造成
      被告所給付上開費用之損害等語，資為抗辯。
（二）並聲明：（1）原告之訴及假執行之聲請均駁回。（2）如
      受不利判決，願供擔保請宣告免假執行。
三、兩造不爭執之事實：
（一）兩造於94年8月11日曾簽訂合作同意書，約定原告提供「N
      otes應用系統授權使用及導入服務，與ERP專業顧問服務
      」，原告針對IBM/Lotus Notes/Domino應用系統程式元件
      庫另行報價，待被告接受並發給原告採購單後，由被告另
      行計價購買。
（二）原告曾安裝上開7套軟體系統於被告電腦，被告公司資訊
      專員甲○○並於包含「第1部分軟體」在內之出貨單上簽
      名。
（三）原告於95年11月9日曾寄發存證信函向被告請求支付貨款
      。
四、原告主張被告應依系爭契約給付上開7套軟體系統之價金96
    萬元等語，被告則以前開情詞置辯，是本件主要應審酌者為
    ：（一）被告是否同意採購「第1部分軟體」？（二）被告
    是否同意採購「第2部分軟體」？茲分述如下：
（一）被告是否同意採購「第1部分軟體」：
  １、按當事人互相表示意思一致者，無論其為明示或默示，契
      約即為成立；稱買賣者，謂當事人約定一方移轉財產權於
      他方，他方支付價金之契約；當事人就標的物及其價金互
      相同意時，買賣契約即為成立；物之出賣人，負交付其物
      於買受人，並使其取得該物所有權之義務；買受人對於出
      賣人，有交付約定價金及受領標的物之義務，民法第153
      條第1項、第345條、第348條第1項、第367條定有明文。
      是賣方就特定之貨物報價後，如買方為承諾、應買之意思
      表示，買賣契約即成立，雙方均受該買賣契約之拘束，不
      得再就契約內容為更易。
  ２、本件兩造均不爭執「原告針對IBM/Lotus Notes/Domino應
      用系統程式元件庫須另行報價，待被告接受並發給原告採
      購單後，由被告另行計價購買」之交易方式；被告亦不否
      認「第1部分軟體」已由原告於94年10月27日至同年12月2
      0日間安裝於被告電腦進行測試之事實；證人即被告公司
      資訊專員甲○○於本院並證稱：其負責曾錦瑞做資料庫系
      統時，有須要幫助的地方就提供幫助，95年2月3日之出貨
      單係其簽名，系爭程式都有在被告公司做測試，有部分認
      為沒有問題有付款正式使用上線，但有部分認為還有缺點
      ，不同意正式上線使用，所以還要經過測試修改，沒有簽
      署出貨單等語（見本院96年5月30日言詞辯論筆錄第2頁）
      ；而甲○○已簽署包括「第1部分軟體」在內之95年2月3
      日出貨單，亦有該出貨單在卷可稽，足見被告已同意採購
      「第1部分軟體」甚明，依上開說明，兩造意思表示一致
      ，契約即為成立，被告即有交付價金之義務，被告所辯：
      甲○○係在不知道被告是否同意採購「第1部分軟體」下
      簽署出貨單云云，顯與甲○○上開所述不符，要難採信。
  ３、被告又辯稱：被告總經理丙○○於簽呈中已批示「第4季
      的第2、3、4、5項合計70萬元應當再予以檢討其效果及功
      能性，餘可」，已表明不同意採購「第1部分軟體」云云
      ；然丙○○於95年1月3日在上開簽呈僅批示「應當再予以
      檢討其效果及功能性」，並非表明不同意採購，且甲○○
      嗣於95年2月4日簽署出貨單，即表示被告公司經測試已同
      意採購「第1部分軟體」，業如前述，即難以丙○○先前
      之簽呈批示作為被告不同意採購「第1部分軟體」之證明
      ，被告此部分所辯亦不足採。再被告辯稱：原告所提供之
      軟體及服務，無法與被告ERP系統相容，未能符合其向被
      告保證之基本規格云云，而拒絕給付此部分價金；惟被告
      公司總經理丙○○於95年4月10日書寫予曾錦瑞之字條已
      記載：「由於ERP系統逐漸導入... 逐步將ERP工作移轉為
      以麥柏及和誠公司內部人員為核心... 」等語，為被告所
      不爭執，且「第1部分軟體」於94年10月27日至同年12月2
      0日間已安裝於被告之電腦進行測試，甲○○於95年2月4
      日始簽署出貨單，業如前述，被告既已測試長達數月，倘
      確有其所述：「第1部分軟體」無法與被告ERP系統相容，
      未能符合其向被告保證之基本規格等情形，應繼續測試或
      要求原告進行修改，豈有簽署出貨單同意採購之理？被告
      既係經數月測試評估後始同意採購，則其嗣後再以「第1
      部分軟體」無法與被告ERP系統相容，未能符合其向被告
      保證之基本規格云云，拒絕給付價金，即無足取。
（二）被告是否同意採購「第2部分軟體」部分：
   １、按非對話為要約者，依通常情形可期待承諾之達到時期
       ，相對人不為承諾時，其要約失其拘束力，民法第157條
       定有明文。而承諾之意思表示，雖非必以書面為之，惟
       相對人主張契約成立時，其承諾意思表示之存在，係屬
       於有利於相對人之事實，依民事訴訟法第277條規定，自
       應由相對人負舉證之責。又所謂默示之意思表示，係指
       依表意人之舉動或其他情事，足以間接推知其效果意思
       者而言，若單純之沉默，則除有特別情事，依社會觀念
       可認為一定意思表示者外，不得謂為默示之意思表示（
       最高法院29年上字第762號判例參照）。再依習慣或依其
       事件之性質，承諾無須通知者，在相當時期內，有可認
       為承諾之事實者，其契約為成立，民法第161條第1項固
       定有明文。
   ２、原告主張：被告確有私下供其台灣大甲公司及中國東筦
       工廠使用「第2部分軟體」超過半年以上之事實，其已發
       出95年2月1日報價單予被告，報價單有寫測試期間為30
       天，甲○○並於95年7月13日以電子郵件要求原告指導如
       何在製造指示書系統內增加使用者及權限，原告分別於
       95年7月13日、同年11月9日各以電子郵件、存證信函方
       式通知被告給付價款，被告置之不理，亦未通知原告會
       同進行刪除作業，被告應已同意採購「第2部分軟體」云
       云；證人曾錦瑞於本院亦證稱：被告公司應於報價完30
       日內決定要不要使用，被告公司確實有使用這套程式到
       12月，其習慣60天就給被告簽出貨單，原告公司不可能
       讓被告一直使用到點頭說好才要付款等語（見同上言詞
       辯論筆錄第5、6頁）。然被告否認兩造有約定測試期間
       為30天，觀諸上開報價單僅記載：「有效日期30天」，
       充其量僅能認為該報價單即原告之要約於30日內有效，
       尚無法由報價單之記載推論兩造約定測試期間為30日，
       則原告及證人曾錦瑞此部分陳述，即無足採。
   ３、又觀諸原告所提出之95年2月1日報價單，雖可認原告以
       要約之意思表示出具該報價單予被告，惟被告已否認有
       何承諾之意思表示，況該報價單上已記載：「本報價單
       經客戶簽章後回傳視同訂單即刻生效」、「如蒙貴公司
       之同意，請簽名後傳回，以為合約之依據」等語，而該
       報價單上未有被告之簽名，原告復無法提出何證據證明
       被告已完成回簽，或被告已為承諾之意思表示，而原告
       雖分別於95年7月13日、同年11月9日各以電子郵件、存
       證信函方式通知被告給付價款，未獲置理，要屬被告之
       單純沉默，尚不得謂為默示之意思表示，則原告據以主
       張被告已同意採購云云，自不足採。
   ４、原告雖另主張：被告供其台灣大甲公司及中國東筦工廠
       使用「第2部分軟體」超過半年以上，甲○○於95年7月1
       3日以電子郵件要求原告指導如何在製造指示書系統內增
       加使用者及權限，足認已收貨驗收，系爭採購契約已合
       法成立云云，已經被告所否認，原告就上開事實自負有
       舉證之責。查被告雖不爭執「第2部分軟體」已安裝於其
       電腦，且縱原告主張「第2部分軟體」已上線超過半年、
       甲○○發電子郵件詢問等情屬實；惟兩造之交易方式係
       先安裝程式於被告電腦進行測試，被告滿意後進行採購
       ，並收貨驗收等情，為原告所是認，雙方並未約定測試
       期間，業如前述；證人甲○○於本院並證稱：要把程式
       改好配合被告公司使用才簽署出貨單付款，7月13日電子
       郵件是因曾錦瑞離職後，丙○○請其評估裡面的功能是
       否合乎被告公司需要，其才會發電子郵件去問裡面設定
       的問題，故尚在測試評估階段等語（見同上言詞辯論筆
       錄第2至4頁）；雙方既有測試評估經被告同意後始採購
       之約定，則「第2部分軟體」已安裝於被告或其中國工廠
       電腦、甲○○詢問之舉止，至多僅能證明被告就系爭軟
       體進行測試評估，被告既否認已收貨驗收，原告復未能
       舉證被告確已收貨驗收，即難以此事實認被告已承諾採
       購「第2部分軟體」。被告既未有任何舉動或其他情事，
       足以間接推知其有默示同意，或有可認為承諾事實之意
       思實現，則其抗辯並未同意採購等語，自屬可採，原告
       主張被告已同意採購「第2部分軟體」，此部分契約合法
       成立云云，自屬無理由。
五、綜上所述，原告依兩造契約之法律關係，請求被告給付「第
    1部分軟體」價金70萬元，及自起訴狀繕本送達翌日（即96
    年1月6日）起至清償日止，按年息5%計算之利息，為有理由
    ，應予准許；另請求被告給付「第2部分軟體」價金26萬元
    及利息，為無理由，應予駁回。
六、兩造均陳明願供擔保，請准宣告假執行或免為假執行。關於
    原告勝訴部分，經核均無不合，爰各酌定如主文所示之擔保
    金額，併予准許。至原告敗訴部分，其假執行之聲請，已失
    所附麗，應併予駁回。
七、本件事證已臻明確，兩造其餘攻擊防禦方法，及未經援用之
    證據，經本院斟酌後，認均不足以影響本判決之結果，自無
    逐一詳予論駁之必要，併此敘明。
八、據上論結，本件原告之訴為一部有理由、一部無理由。依民
    事訴訟法第79條、第390條第2項、第392條，判決如主文。
中　　華　　民　　國　　96　　年　　6   　月　　13　　日
  　　　　　　　　民事第六庭  法　官  蕭清清
以上正本係照原本作成。
如對本判決上訴，須於判決送達後20日內向本院提出上訴狀，並
依上訴利益繳納上訴費。
中　　華　　民　　國　　96　　年　　6 　　月　　13　　日
                              書記官　林秀娥
